行　政　法　院　判　決　　　　　　　　　　　　　八十八年度判字第一九○四號
　　原　　　告　丙 ○ ○
　　　　　　　　戊 ○ ○
　　　　　　　　丁 ○ ○
　　　　　　　　己 ○ ○
　　　　　　　　乙 ○ ○
　　兼 右五 人
　　送達代收人　甲○○○
　　被　　　告　財政部臺北市國稅局
右當事人間因遺產稅事件，原告不服行政院中華民國八十六年十月四日台八十六訴字
第三八一○六號再訴願決定，提起行政訴訟。本院判決如左︰
　　主  文
原告之訴駁回。
　　事  實
緣原告之被繼承人鄭樹欽於民國八十一年一月六日死亡，原告於八十一年十月六日申
報遺產，經被告調查結果，除申報之遺產外，尚漏報被繼承人持有臺灣水泥股份有限
公司（下稱台泥公司）股票六、一六一股，價值新臺幣（下同）四三四、三五○元及
死亡前三年贈與其媳婦鄭牡丹現金八、○○○、○○○元，孫子鄭欣賢現金八、○○
○、○○○元及美金四○○、○○○元（折合新臺幣為一○、四六八、○○○元），
孫女鄭欣欣美金七五、○○○元（折合新臺幣為一、九八二、二五○元），計二八、
四五○、二五○元，合計漏報二八、八八四、六○○元，乃併入核定遺產總額二六八
、五五二、五六○元，遺產淨額二五三、○八三、九○七元，按所漏稅額九、五六五
、八七○元，處以一倍之罰鍰九、五六五、八七○元。被告嗣依原告丙○○申請，增
列扣除額四九、四○二、二七五元，更正遺產淨額為二○三、六八一、六三二元，核
算漏稅額仍為九、五六五、八七○元。原告不服，申經復查結果，除准予追認公共設
施保留地扣除額六、五九八、四○○元，變更核定遺產總額二六八、五五二、五六○
元，遺產淨額一九七、○八三、二三二元，重新核算漏稅額仍同，罰鍰部分未准變更
。原告就罰鍰部分一再訴願，遞遭決定駁回，遂提起行政訴訟。茲摘敘兩造訴辯意旨
於次：
原告起訴意旨及補充理由略謂︰查被繼承人死亡前贈與媳婦及孫子女之現金二八、四
五○、二五○元及台泥公司股票六、一六一股，被告已將之併入遺產總額核課遺產稅
八八、五二二、九六四元（含行政救濟利息）。原告已以繼承之不動產八筆，按八十
一年公告現值計價，抵繳完畢。次查遺產及贈與稅法第十五條規定之目的，在避免被
繼承人生前將財產以贈與方法處分而減少遺產，影響稅收。該條所謂「視為」，係謂
該已贈與他人之財產，於被繼承人死亡時，已非屬被繼承人所有，而係法律擬制規定
所致，繼承人對該已贈與他人之財產無從知悉。該條謂「併入遺產總額」，而不言「
向主管稽徵機關申報」，係因人民生前之財務活動，稽徵機關知之最詳，且有權調閱
相關資料，故由稽徵機關為課稅之方便，逕行查明併入遺產總額課稅，即可達立法目
的。尤其現電腦科技發達，財稅單位電腦設備優良，各筆交易勾稽十分容易，實毋庸
由不知悉之當事人申報，自無申報、漏報情形。再查，民法第七百五十八條、第七百
六十一條規定，不動產物權經登記、動產物權經交付後，即生所有權移轉之效力，贈
與亦同。因而贈與人將財產贈與他人，且已踐行以上所有權移轉之行為，該贈與人財
產之所有權即歸受贈人所有，贈與人對該贈與財產喪失所有權。本件被繼承人生前將
部分現金贈與，並已交付他人，依上述規定，被繼承人對贈與他人之財產已喪失所有
權。財政部六十五年九月九日台財稅第三六○九一號函亦謂：「被繼承人生前之所有
銀行存款，其已經被繼承人提取之款，於繼承開始前，已無此項財產，從而亦無遺產
繼承可言．．．現行遺產稅法既未規定被繼承人於死亡前一定期間內不能處分其財產
或處分其財產於繼承開始時，應提示用途之證明，課繼承人對被繼承人生前提領之款
，負用途證明之責，而為免課遺產稅之要件，於法無據，且被繼承人處分其財產，強
令繼承人負用途證明之責，亦有悖於一般舉證法則。」由此函釋，益可證明遺產及贈
與稅法第十五條規定對被繼承人死亡前三年贈與其直系血親卑親屬或其配偶之財產，
視為遺產而併入遺產總額課徵遺產稅，實係為稽徵機課稅之方便，逕予查明併入，不
需繼承人申報，繼承人對被繼承人生前提領現款如何使用，無舉證之責，更無所謂漏
報情形甚明。再訴願決定駁回之依據為財政部六十六年二月九日台財稅第三○九六五
○號函，然該函釋內容，遍查遺產及贈與稅法、稅捐稽徵法均無類似規定，顯違背遺
產及贈與稅法第十五條及其施行細則第五十五條暨稅捐稽徵法施行細則第十六條規定
。法律未規定被繼承人死亡前三年贈與他人之財產應申報，該函釋擴張解釋為應申報
及罰鍰，嚴重侵害原告權利。再訴願決定適用該函釋，違反憲法第二十三條、第一百
七十二條、中央法規標準法第十一條、第十七條、第十八條規定。又遺產及贈與稅法
施行細則第五十五條規定，罰鍰應俟應納稅額確定後，再行處罰，稅捐稽徵法施行細
則第十六條亦有相同意旨之規定。雖依稅捐稽徵法第五十條之四規定，在稅捐稽徵法
修正後，罰鍰案件由主管機關處分之，此只不過處罰主體由法院變為主管機關而已，
對處罰要件「應俟應納稅額確定後再行處罰」並無明文排除規定。本件應納稅額固曾
於八十三年十二月十二日及八十四年五月二日二次核定，但當時均未確定，被告於八
十四年三月十五日對本件漏報之罰鍰處分，程序上已不合法。至稅捐稽徵法施行細則
第十五條第一項後段，僅謂罰鍰及稅額之限繳日期應一致，姑不論該細則規定已違反
稅捐稽徵法之母法，同時亦未云罰鍰得於應納或補稅額確定前裁罰。況遺產及贈與稅
法係稅捐稽徵法之特別法，有規定者應優先於稅捐稽徵法適用，原決定認此部分稅捐
稽徵法應優先於遺產及贈與稅法適用，誠有誤會及嚴重違法。另依司法院釋字第二七
五號解釋，行政罰仍以過失為其責任條件，本件原告繼承之遺產，能查明者均一一清
查，詳細申報，此有申報書可稽，可謂已盡注意之能事。被繼承人生前經濟財務均獨
立掌管，此有被繼承人之老友黃金池出具之證明書可證，系爭贈與之現金及台泥股票
，實非繼承人所能知悉。且其中贈與之現金係被繼承人生前之處分行為，依經驗、科
學論理實驗法則，亦非繼承人等所能知悉，被告稱原告未申報，縱非故意亦難謂無過
失云云，有違反邏輯推理之謬誤。況依前開財政部六十五年九月九日台財稅第三六○
九一號函意旨，如強令繼承人於被繼承人死亡後應了解並證明被繼承人生前現金之用
途，不但於法無據，尤有悖於一般經驗舉證法則。台泥公司股份非被繼承人購買取得
，應屬配股，繼承人對之亦無所悉（已知之台泥公司股份九、二二五股、台灣工礦公
司股份三、八一八股均已申報），原告並無過失，原處分對原告科處罰鍰，於法不合
，請予撤銷等語。
被告答辯意旨略謂︰按「遺產稅納稅義務人申報遺產稅時，未將被繼承人死亡前三年
內贈與，依遺產及贈與稅法第十五條所規定之個人財產，併入該被繼承人遺產總額內
申報，致發生漏報者，此項漏報額之計算，應按依該法第十五條規定重新併計之遺產
總額所核課之遺產稅應納稅額，減除原核定之遺產稅應納稅額及依該法第十一條第二
項所規定之已納贈與稅，連同按當地銀錢業通行之一年期定期存款利率計算利息後之
差額為漏稅額，依該法第四十五條規定處罰。」財政部六十六年二月九日台財稅第三
○九六五號函釋在案。本件被繼承人鄭樹欽於八十一年一月六日死亡，原告延期於八
十一年十月六日申報遺產時，未將被繼承人生前所持有台泥公司股票六、一六一股，
價值四三四、三五○元，死亡前三年贈與長媳鄭牡丹、孫子鄭欣賢現金各八、○○○
、○○○元（出售臺北縣新莊市○○段一○五二地號土地價款），孫子鄭欣賢美金四
○○、○○○元（折合新臺幣為一○、四六八、○○○元），孫女鄭欣欣美金七五、
○○○元（折合新臺幣為一、九八二、二五○元），併入被繼承人遺產總額申報。被
告乃併計遺產課稅，核定遺產總額二六八、五五二、五六○元，遺產淨額為二○三、
六八一、六三二元，遺產稅額為八九、一九三、三四一元，並按所漏稅額九、五六五
、八七○元處以一倍之罰鍰九、五六五、八七○元。原告不服，申經復查結果，被告
以經依臺北縣政府八十五年七月九日北府工都字第二二四三七九號函，系爭坐落新莊
市○○段五十九地號土地於六十二年一月二十日發佈實施之新莊都市計劃即劃設為公
共設施用地，並經該府六十九年七月一日北府地四字第一○二一號公告徵收，原告主
張此部分遺產應自遺產總額扣除，徵諸都市計畫法第五十條之一規定，尚屬可採，准
予追認公共設施保留地扣除額六、五九八、四○○元。至主張行政罰仍以過失為其責
任條件，原告已盡注意之能事等情，查原告於辦理遺產稅申報時短漏報被繼承人所遺
台泥公司股票及死亡前三年贈與，計二八、八八四、六○○元，有台泥公司股務代理
人中國信託商業銀行股份有限公司（下稱中國信託公司）函證資料、不動產買賣合約
書、談話紀錄、臺北縣新莊市農會函證資料、第一商業銀行存款明細分類帳、匯出匯
款記錄單、匯出匯款申請書及民間匯出款項結購外匯申報書影本附原處分卷可稽，違
章事證已臻明確。核其所為，縱非故意，亦難謂無過失，遂按所漏稅額科處一倍罰鍰
九、五六五、八七○元，復查結果雖經追認扣除額六、五九八、四○○元，重行核算
漏稅額仍係九、五六五、八七○元，被告按所漏稅額科處一倍之罰鍰並無不合。原告
訴稱依遺產及贈與稅法施行細則第五十五條規定，短漏報之處罰應俟應納稅額確定後
再行移罰及財政部擴張解釋乙節，經查稅捐稽徵法第一條規定：「稅捐之稽徵，依本
法之規定，本法未規定者，依其他有關法律之規定。」是稅捐稽徵法應優先於遺產及
贈與稅法施行細則之適用，原告主張，核無足採。復查決定就系爭科處罰鍰部分，仍
予維持原核定，揆諸稅捐稽徵法第五十條之二及其施行細則第十五條第一項、遺產及
贈與稅法第十五條第二款、第三款、第四十五條規定暨前揭財政部函釋，並無不妥。
又上開稅捐稽徵法第五十條之二增訂之旨略謂，依本法或稅法規定之罰鍰案件，改由
主管稽徵機關處分，以回歸行政罰由行政機關處分之正常體制。因現行稅法所規定罰
鍰之處罰及救濟程序，係針對由法院裁罰之情況而為規定，茲罰鍰案件改由稽徵機關
處分後應不再適用，爰予明定由主管機關處分之罰鍰案件，不適用稅法處罰程序之有
關規定，受處分人如有不服，應依行政救濟程序辦理，並增訂但書以確保受處分人在
行政救濟期間之權益。從而，被告核算原告所漏遺產稅額，併為罰鍰處分，核無不妥
，請駁回原告之訴等語。
    理  由
按「被繼承人死亡遺有財產者，納稅義務人應於被繼承人死亡之日起個月內，向戶籍
所在地主管稽徵機關依本法規定辦理遺產稅申報。．．．」「被繼承人死亡前三年內
贈與下列個人之財產，應於被繼承人死亡時，視為被繼承人之遺產，併入其遺產總額
，依本法規定徵稅：．．．二、被繼承人依民法第一千一百三十八條及第一千一百四
十條規定之各順序繼承人。三、前款各順序繼承人之配偶。」「納稅義務人對依本法
規定，應申報之遺產或贈與財產，已依本法規定申報而有漏報或短報情事者，應按所
漏稅額處以一倍至二倍之罰鍰。」為行為時遺產及贈與稅法第二十三條、第十五條第
二款、第三款及第四十五條所規定。又「遺產稅納稅義務人申報遺產稅時，未將被繼
承人死亡前三年內贈與，依遺產及贈與稅法第十五條所規定之個人財產，併入該被繼
承人遺產總額內申報，致發生漏報者，此項漏報額之計算，應按依該法第十五條規定
重新併計之遺產總額所核課之遺產稅應納稅額，減除原核定之遺產稅應納稅額及依該
法第十一條第二項所規定之已納贈與稅，連同按當地銀錢業通行之一年期定期存款利
率計算利息後之差額為漏稅額，依該法第四十五條規定處罰。」財政部六十六年二月
九日台財稅第三○九六五號函釋有案。該函釋係主管機關財政部本於職權所為解釋，
與首揭規定無違，自得援用。本件原告之被繼承人鄭樹欽於八十一年一月六日死亡，
原告延期於八十一年十月六日申報遺產時，未將被繼承人生前所持有台泥公司股票六
、一六一股，價值四三四、三五○元及死亡前三年贈與長媳鄭牡丹、孫子鄭欣賢現金
各八、○○○、○○○元（出售臺北縣新莊市○○段一○五二地號土地價款），孫子
鄭欣賢美金四○○、○○○元（折合新臺幣為一○、四六八、○○○元），孫女鄭欣
欣美金七五、○○○元（折合新臺幣為一、九八二、二五○元），併入被繼承人遺產
總額申報。被告乃併計遺產課稅，並按所漏稅額九、五六五、八七○元處以一倍之罰
鍰九、五六五、八七○元。原告不服上開罰鍰處分，申經復查結果，未獲變更（本稅
部分，原告於復查決定後，未為訴願，非本件範圍），乃循序提起行政訴訟，主張如
事實欄所載。經查本件原告申報遺產稅時，未將被繼承人生前持有之台泥公司股票六
、一六一股，價值四三四、三五○元，及死亡前三年贈與長媳鄭牡丹、孫子鄭欣賢、
孫女鄭欣欣之款項，合計二八、四五○、二五○元，併入申報，有遺產稅申報書及台
泥公司股務代理人中國信託公司函證資料、不動產買賣合約書、談話紀錄、臺北縣新
莊市農會函證資料、第一商業銀行存款明細分類帳、匯出匯款記錄單、匯出匯款申請
書及民間匯出款項結購外匯申報書等影本附原處分卷可稽，且為原告不爭之事實。被
告因認原告漏報上開遺產，按所漏稅額九、五六五、八七○元，處以一倍之罰鍰九、
五六五、八七○元，揆諸首揭說明，並無不合，一再訴願決定，遞予維持，俱無違誤
。原告主張被繼承人死亡前贈與其媳婦及孫子女之款項，依遺產及贈與稅法第十五條
規定，係「視為」遺產，由稅捐稽徵機關併入計課遺產稅即可，繼承人無庸申報云云
，惟查遺產及贈與稅法第十五條規定該條所列各款之贈與，於繼承人死亡時，視為被
繼承人之遺產。既於被繼承人死亡時已視為遺產，繼承人依同法第二十三條規定，自
應列入遺產申報，首開財政部六十六年二月九日台財稅第三○九六五○號函釋，未違
反憲法第二十三條、第一百七十二條、中央法規標準法第十一條、第十七條、第十八
條規定。上開財產雖因贈與，非屬被繼承人之財產，但稅法既特別規定被繼承人死亡
時即視為遺產，即課以繼承人列入遺產申報納稅之義務，自不因該財產所有權已否移
轉他人或稽徵機關有無資料可查而異。且觀原告申報遺產稅時，將被繼承人於七十九
年間贈與其媳婦鄭牡丹之臺北市○○區○○路七九巷六號一至四樓房屋列入遺產申報
，原告亦明知應將被繼承人死亡前三年內，對遺產及贈與稅法第十五條所列各款之個
人為贈與之財產列入遺產申報，其主張無庸申報，顯無可採。財政部六十五年九月九
日台財稅第三六○九一號函係謂：「被繼承人生前之所有銀行存款，其已經被繼承人
提取之款，於繼承開始前，已無此項財產，從而亦無遺產繼承可言，除能具體證明或
有其他積極證據證明被繼承人所提領之款，經查明係贈與繼承人，得依遺產稅法第一
條或第十三條（現行第十五條）規定，併同其他遺產課徵遺產稅外，現行遺產稅法既
未規定被繼承人於死亡前一定期間內不能處分其財產或處分其財產於繼承開始時，應
提示用途之證明，課繼承人對被繼承人生前提領之款，負用途證明之責，而為免課遺
產稅之要件，於法無據，且被繼承人處分其財產，強令繼承人負用途證明之責，亦有
悖於一般舉證法則。」此函釋，僅認繼承人無就被繼承人生前提領之款項負證明用途
之責，不得以其未證明用途，將之列入遺產課稅。如稅捐稽徵機關已查明該款項係遺
產及贈與稅法第十五條各款之贈與，仍應併列課徵遺產稅，更未認就該類贈與，繼承
人得免列入遺產申報。繼承人既負申報遺產之義務，即有詳查被繼承人遺產（含依遺
產及贈與稅法第十五條規定視為遺產者）予以申報之義務，參諸司法院釋字第二七五
號解釋意旨：「應受行政罰之行為，僅須違反禁止規定或作為義務，而不以發生損害
或危險為其要件，推定為有過失，於行為人不能證明自己無過失時，即應受處罰。」
原告漏未申報，在未證明其無過失時，應推定其有過失。況本件被繼承人死亡前三年
贈與之對象，為原告丙○○之配偶或子女，關係親密，且有被繼承人之銀行存款明細
帳、轉帳、匯款、支票兌領、結匯等資料可查，而原告既知被繼承人持有台泥公司股
票（原告自行申報部分台泥公司股票），亦可向台泥公司股務代理人中國信託公司查
明被繼承人確實持有台泥公司股數，原告未為詳查致漏未申報，更難謂為無過失。繼
承人不得僅以不知被繼承人生前財務狀況，執為漏報免罰之理由，否則，遺產及贈與
稅法規定繼承人負申報遺產之義務，即失其意義。原告所提黃金池出具之證明，尚難
證明其已盡查明申報義務而為無過失。另依稅捐稽徵法第一條規定：「稅捐之稽徵，
依本法之規定，本法未規定者，依其他有關法律之規定。」是稅捐稽徵法已有規定者
，應優先於遺產及贈與稅法及其施行細則而適用。稅捐稽徵法於八十一年十一月二十
三日公布增訂之第五十條之二規定：「依本法或稅法規定應處罰鍰者，由主管稽徵機
關處分之，不適用稅法處罰程序之有關規定。受處分人如有不服，應依行政救濟程序
辦理．．．。」其增訂之立法理由為：「一、依本法或稅法規定之罰鍰案件，改由主
管稽徵機關處分，以回歸行政罰由行政機關處分之正常體制。又因現行稅法所規定罰
鍰之處罰及救濟程序，係針對由法院裁罰之情況而為規定，茲罰鍰案件改由稽徵機關
處分後應不再適用，爰予明定由主管機關處分之罰鍰案件，不適用稅法處罰程序之有
關規定，受處分人如有不服，應依行政救濟程序辦理。二、本條修正公布後，各稅法
中有關處罰程序之規定，將於各該稅法全盤修正時，配合刪除。．．．」是於稅捐稽
徵法第五十條之二增訂後，遺產及贈與稅法施行細則第五十五條規定，即不再適用（
該條業於八十五年四月十七日發布刪除）。本件原告申報時間雖在八十一年十月六日
稅捐稽徵法第五十條之二增訂公布施行前，然在該條增訂公布施行時，尚未核定稅額
及移罰，依同法第五十條之四規定，本件仍應適用增訂之五十條之二規定處罰，原告
主張依遺產及贈與稅法施行細則第五十五條，應俟應納或補稅額確定後，始能移罰，
洵無足取。又依稅捐稽徵法施行細則第十五條規定：「稅捐稽徵機關依本法第五十條
之二規定為罰鍰處分時，應填具罰鍰處分書及罰鍰繳款書送達受處分人，如經核定補
繳稅捐時，應連同稅額繳款書送達之，其罰鍰及稅額之限繳日期並應一致。」罰鍰及
補稅應同時為之。稅捐稽徵法第五十條之二並未如稅法規定罰鍰應俟稅額確定後方能
為之，其施行細則規定同時為之，並未違反母法。且各稅法因罰鍰與補稅原係不同救
濟程序，由不同機關處理，為免歧異，乃規定俟稅額確定後移罰。稅捐稽徵法第五十
條之二增訂施行後，補稅與罰鍰由同一機關處理，救濟程序相同，無分別處理之必要
，故該法施行細則第十五條規定同時為之，並無不合。至同細則第十六條規定：「本
法第五十條之二增訂前施行前，已發單補徵稅款而尚未移送法院裁罰之案件，應俟其
應繳稅捐之處分確定後，由主管機關為罰鍰之處分。」係就稅捐稽徵法第五十五條之
二增訂施行前已補稅，不能再依同細則第十五條規定同時補稅罰鍰情形為規定，與本
件情形不同。綜上所述，原告所訴各節均不足採，其訴非有理由，應予駁回。
據上論結，本件原告之訴為無理由，爰依行政訴訟法第二十六條後段，判決如主文。
中    華    民    國     八十八      年      五      月      十三       日
                    行 政 法 院 第 一 庭
                                審 判 長 評  事      黃  綠  星
                                         評  事      徐  樹  海
                                         評  事      高  秀  真
                                         評  事      藍  獻  林
                                         評  事      黃  璽  君
右  正  本  證  明  與  原  本  無  異
                                         法院書記官  邱  彰  德
中    華    民    國     八十八      年      五      月      十三       日
